【裁判字號】    99,上,776
【裁判日期】    991130
【裁判案由】    清償債務
【裁判全文】
臺灣高等法院民事判決                   99年度上字第776號
上  訴  人  張來椿
訴訟代理人  羅水明律師
被  上訴人  黃北岳
訴訟代理人  周奇杉律師
            李柏杉律師
上列當事人間清償債務事件，上訴人對於中華民國99年5月28日
臺灣臺北地方法院99年度訴字第163號第一審判決提起上訴，本
院於99年11月16日言詞辯論終結，判決如下：
    主      文
原判決廢棄。
被上訴人在第一審之訴及假執行之聲請均駁回。
第一、二審訴訟費用由被上訴人負擔。
    事實及理由
一、被上訴人起訴主張：上訴人與訴外人汪昀萱於民國（下同）
    96年2月26日簽訂「北京101犬業合夥契約書」，合夥經營北
    京101犬業，嗣因該合夥事業資金不足， 汪昀萱乃代表北京
    101犬業向伊借款，伊遂自96年5 月起至97年3月止，陸續委
    由伊女兒即訴外人黃于熏將款項匯至訴外人黃鼎盛（合夥事
    業的經理）、蔡曉萍及曾乙文之帳戶或匯至伊兒子即訴外人
    黃光毅帳戶後，再由黃光毅提領現款交予汪昀萱，總計新臺
    幣（下同）4,851,166元，汪昀萱交付所簽發6紙面額總計6,
    000,000元本票與伊，本票背面由汪昀萱簽名並記載 「北京
    101犬業工程借支」、「北京101犬舍工程款借資」等字樣，
    作為借款之擔保。嗣汪昀萱與上訴人於96年12月19日合意終
    止北京101犬業經營，並約定 「公司透支部分為捌佰捌拾參
    萬捌仟柒佰伍拾元整，由雙方各負責百分之五十，各計肆佰
    肆拾壹萬玖仟參佰柒拾玖元整」，上訴人與伊於96年12月30
    日商談上開借款返還事宜，允諾先還2,000,000 元予伊，餘
    款待處理資產後再行扣減，惟事後卻未為清償等情。爰依民
    法第681條規定，求為命上訴人給付4,419,379元，及自98年
    6月27日起至清償日止按年息5%計算之利息之判決。
二、上訴人則以：兩造間並無債權債務關係存在。被上訴人所提
    出匯款單僅能證明訴外人黃于熏曾匯款至訴外人黃鼎盛等人
    帳戶，並無法證明北京101 犬業確曾向被上訴人借款之事實
    ，至於汪昀萱所簽發本票背面雖載有「北京101 犬業工程借
    支」、 「北京101犬舍工程款借資」等文字，但此僅係汪昀
    萱個人行為，尚不得作為伊對被上訴人負債之證據。又，伊
    曾就終止營業文件中「透支部分為捌佰捌拾參萬捌仟柒佰伍
    拾元整，由雙方各負責百分之五十各計肆佰肆拾壹萬玖仟參
    佰柒拾玖元整」提出質疑，但因汪昀萱表示日後將提出單據
    詳加核算，伊始同意簽名，惟汪昀萱迄未提出單據核算，被
    上訴人執此作為北京101犬業負債之依據，為無理由。 縱認
    北京101犬業曾向被上訴人借款，但北京101犬業終止營業後
    ，尚未就犬舍、犬舍基地使用權及犬隻等合夥財產進行清算
    ，被上訴人未舉證該合夥事業財產有不足清償合夥債務前，
    即請求伊負擔該債務，亦為無理由等語，資為抗辯。
三、原審為被上訴人全部勝訴之判決，上訴人不服，提起上訴，
    並聲明：(一)原判決廢棄。(二)被上訴人在第一審之訴及假執行
    之聲請均駁回。被上訴人並補陳：伊請求之債權，皆係發生
    於96年12月19日「北京101犬業」 合夥事業終止之前，並未
    包括「北京101犬業」合夥事業終止後所生之債務。 上訴人
    與訴外人汪昀萱於96年2月26日簽訂「北京101犬業合夥契約
    書」後，上訴人委由汪昀萱代表「北京101犬業」 向伊借款
    ，並承諾待96年7月至8月間將名下位於臺北市青年公園崇仁
    新村之不動產出售後返還借款，因伊擔心上訴人口說無憑，
    乃要求上訴人將承諾歸還借款之替代方案明確記載於96年2
    月26日當天開會之會議紀錄上，並於同年3月6日簽署另一份
    「北京101犬業合夥契約書」，在第6 條後段加載：「甲方(
    指上訴人) 承諾九月售出崇仁新村房子償還乙方(指汪昀萱)
    超支金額」等語，是以，上訴人與訴外人汪昀萱間合夥事業
    之合夥人權利義務之歸屬，應以96年3月6日簽署之「北京10
    1犬業合夥契約書」為是等語，且答辯聲明：上訴駁回。
四、兩造不爭執之事實：
  (一)上訴人與訴外人汪昀萱於96年2月26日簽訂「北京101犬業合
    夥契約書」，約定合夥經營北京101 犬業，並於同日會議紀
    錄第7 點記載「張來椿承諾資金不足部分，全權委由汪昀萱
    籌措調借，待96年7至8月間把名下崇仁新村改建房子賣出後
    ，即全部償還」等語。
  (二)上訴人與訴外人汪昀萱合夥經營之北京101犬業，業經渠2人
    於96年12月19日合意終止營業，終止營業書載明「今北京10
    1犬業於2007年12月19日經甲方： 汪昀萱、乙方：張來椿雙
    方股東同意終止營業，清算（應係盤點之意）結果如下：車
    子一台：拾萬元整。犬隻：壹佰壹拾柒萬元整。合計：壹
    佰肆拾柒萬元整。」、「公司透支部分為捌佰捌拾參萬捌仟
    柒佰伍拾元整，由雙方各負責百分之五十，各計肆佰肆拾壹
    萬玖仟佰柒拾玖元整」。
五、被上訴人對「北京101犬業」合夥，有4,851,166元之債權：
  (一)上訴人與訴外人汪昀萱於96年2月26日簽訂「北京101犬業合
    夥契約書」，約定合夥經營北京101犬業，契約第3條約定：
    由雙方並任總經理，共同負責對內對外之公共關係、業務推
    廣…教育訓練及犬舍相關業務，並由汪昀萱負責管理財務（
    見原審卷第10-12頁、本院卷第27-29頁、第41-43頁）； 並
    於同日會議紀錄第7點記載「張來椿（上訴人） 承諾資金不
    足部分，全權委由汪昀萱籌措調借，待96年7至8月間把名下
    崇仁新村改建房子賣出後，即全部償還」等語，有北京101
    犬業合夥合約書、96年2 月26日會議紀錄在卷可按（見原審
    法院98年度司促字第16821號卷第5-7頁、 原審卷第62-63頁
    ），並為上訴人所不爭執， 足見上訴人就合夥事業北京101
    犬業資金已授權汪昀萱對外籌措調借。
  (二)汪昀萱曾為北京101 犬業向被上訴人借款之事實，業據證人
    汪昀萱證述：「北京101 犬業經營期間財務由我負責，經過
    上訴人同意才向被上訴人借款，因經營北京101 犬業，向被
    上訴人借了四百萬元，向被上訴人借給北京101 犬業的款項
    是直接匯至大陸北京，匯入的帳戶有黃鼎盛、蔡曉萍、曾乙
    文、黃光毅，是用在建設犬舍、員工薪資、狗的生活費（包
    括所有比賽的支出費用、醫療費、訓練費等）、指導手的顧
    問費等等，後來我與上訴人終止合夥後，為了處理北京那邊
    的工程款及員工薪資、狗隻的醫藥費等，因上訴人都置之不
    理，我還寫了存證信函給上訴人，最後我不得已又向被上訴
    人借45萬元應急，但最後結算只用的413,600元」、 「合夥
    資金缺乏上訴人同意由我出面調錢，是以我名義的本票向被
    上訴人及黃鼎盛調錢，他們再將錢匯往大陸」（見原審卷第
    86-87頁；本院卷第55頁）， 並有汪昀萱提出之本票影本、
    北京101犬舍對外借款明細、北京101犬舍支出入明細在卷可
    按（見原審卷第109頁 ）。依汪昀萱提出之上開文件核與被
    上訴人所提出之上海商業儲蓄銀行賣匯水單、兆豐國際商業
    銀行賣出外匯水單及手續費收入收據，匯款人均為黃于熏，
    受款人有黃鼎盛、蔡曉萍、曾乙文及黃光毅相符（見原審卷
    第13-29頁），足信被上訴人確為北京101犬業合夥之債權人
    。
  (三)匯款水單有96年4月7日110,000元、96年4月9日148,905元、
    96年5月16日198,660元、96年5月18日399,500元、96年6 月
    25日999,500元、96年8月6日399,500元、96年8月14日396,3
    60元、96年8月28日165,250元、96年9月13日99,330元、 96
    年10月8日599,500元、96年11月9日229,500元、96年11月22
    日79,600元、96年11月29日119,769元、96年12月3日297,71
    2元、97年1月23日162,400元、97年2月1日200,000元、97年
    3月10日245,680元，合計4,851,166元（見原審卷第13-29頁
    ）。上開匯款中之97年1月23日162,400元、97年2月1日200,
    000元、97年3月10日245,680元等3張之匯款日期在上訴人與
    汪昀萱於96年12月19日協議終止北京101犬業之營業後 （見
    原審卷第27-29頁）， 惟依合夥既已約定由汪昀萱負責管理
    財務，且上開會議紀錄第7 點就「資金不足部分，全權委由
    汪昀萱籌措調借」，而依證人汪昀萱上開證稱：伊與張來椿
    終止合夥後，為了處理北京那邊的工程款及員工薪資、狗隻
    的醫藥費等，因上訴人都置之不理，伊不得已又向被上訴人
    借了450,000元應急，但最後結算只用的413,600元等語，證
    人所述之金額與匯款金額雖不完全吻合，惟既屬處理終止合
    夥前之工程款及員工薪資、狗隻的醫藥費等合夥債務，且經
    合夥授權，則該3張匯款之金額，合夥仍應對於被上訴人負
    責。
  (四)綜上，被上訴人借予北京101 犬業之款項為匯款水單所載匯
    款之總額4,851,166元，即對「北京101犬業」合夥，有4,85
    1,166元之債權。
六、被上訴人並未先對合夥請求清償，不得對於上訴人請求：
  (一)按合夥債務應先就合夥財產為清償，必合夥財產不足清償合
    夥債務時，始由各合夥人任清償之責；合夥財產為合夥人全
    體公同共有，各合夥人之權利及於合夥財產之全部，並無所
    謂應有部分存在，民法第681 條規定，合夥財產不足清償合
    夥之債務時，各合夥人對於不足之額連帶負其責任。是合夥
    財產不足清償合夥之債務，為各合夥人連帶責任之發生要件
    ，債權人請求命各合夥人對於不足之額連帶清償，自應就此
    項要件之存在，負主張並舉證之責任（最高法院18年上字第
    387號、29年上字第1400號判例參照）。
  (二)上訴人與訴外人汪昀萱合夥經營之北京101犬業，業經渠2人
    於96年12月19日合意終止營業，終止營業書載明「今北京10
    1 犬業於2007年12月19日經甲方：汪昀萱、乙方：張來椿（
    上訴人）雙方股東同意終止營業，清算（應係盤點之意）結
    果如下：車子一台：拾萬元整。犬隻：壹佰壹拾柒萬元整
    。合計：壹佰肆拾柒萬元整。」、「公司透支部分為捌佰捌
    拾參萬捌仟柒佰伍拾元整，由雙方各負責百分之五十，各計
    肆佰肆拾壹萬玖仟佰柒拾玖元整」（見原審卷第35頁），
    是以該合夥因合夥人全體同意而解散（民法第692條第2款參
    照）。
  (三)依上訴人與訴外人汪昀萱於96年2 月26日及同年3月6日簽訂
    之「北京101犬業合夥契約書」第3條約定：由雙方並任總經
    理，共同負責對內對外之公共關係、業務推廣…教育訓練及
    犬舍相關業務，並由汪昀萱負責管理財務（見原審卷第10-1
    2頁、本院卷第27-29頁、第41-43頁）；另上開會議紀錄第7
    點亦僅就「資金不足部分，全權委由汪昀萱籌措調借」，是
    以就對內對外之公共關係、業務推廣…教育訓練及犬舍相關
    業務，仍應由上訴人與汪昀萱「共同負責」，證人汪昀萱自
    非合夥事務之執行人（民法第671條）。 惟依證人汪昀萱所
    提出之北京市「房屋」租賃合同係由證人汪昀萱（委託代理
    人黃鼎盛）「個人」與出租人所簽訂，該合同內容並未載明
    係為北京101犬業犬舍之用， 難以證明與合夥有關，況該合
    同第3條第2項約定：「合同解除後，乙方（即證人汪昀萱）
    應返還該房屋及其附屬設備設施。乙方並同意放棄新增之不
    動產，但是乙方添置的新物及動產部分可自行收回」（見原
    審卷第120頁）， 因非由上訴人與汪昀萱共同簽訂，對於合
    夥及上訴人自不生效力。
  (四)雖證人汪昀萱證稱：「合夥已經清算，清算結果合夥財產不
    足以清償合夥債務，只有簽終止契約，將合夥財產、合夥債
    務列在裡面，北京101 犬業的犬舍部分，我們與房東所訂的
    契約中有約明如果我們不續租或我們付不出租金，所有的地
    上物歸房東所有，光蓋犬舍、設備大概七、八百萬元，因為
    當時我們租的是空地，從零到有，而且要注意犬隻衛生安全
    ，所以我們在蓋犬舍時所要求的標準都是超高標」（見原審
    卷第85-86頁）； 「北京市房屋租賃所租空地上有十分之二
    是破舊農舍，是依上訴人的指示，將農舍拆除後全部改為新
    的犬舍，犬舍共花費7、800萬元，退租後合約上記載地上物
    要交由房東處理」等語（見本院卷第55-56頁）。 惟證人汪
    昀萱亦稱：「當時結算時並未算清終止營業後的退場費用」
    等語（見原審卷第93頁）。按上訴人與汪昀萱所訂立之合夥
    契約既未約定於合夥終止營業後得由證人汪昀萱個人處分財
    產，且該上開合同因非由上訴人與汪昀萱共同簽訂，對於合
    夥及上訴人自不生效力，已如上述，則汪昀萱縱就合夥財產
    為處分，對於合夥自屬無效（最高法院87年台上字第654 號
    判決參照 ），故上訴人與汪昀萱合夥之北京101犬業雖已終
    止營業，但犬舍仍屬合夥財產，茲合夥之其他財產雖經盤點
    ，惟尚有犬舍未經估算，難以證明合夥財產已不足清償合夥
    之債務。
  (五)另被上訴人主張上訴人與伊於96年12月30日商談上開借款返
    還事宜，允諾先還2,000,000元予伊， 餘款待處理資產後再
    行扣減，惟事後卻未為清償等情，惟此係合夥於2007年12月
    19日盤點後之情形，該債務仍屬合夥債務，被上訴人又未能
    舉證證明兩造間有上訴人應先合夥而清償之約定，經本院訊
    問後，被上訴人並未依此特別約定而為請求，仍表示依合夥
    債權人之身分為請求（見本院卷第47-48、56頁）， 故該主
    張與民法第681條之請求無關。再，證人汪昀萱雖證稱：「
    借款中有一張200萬元本票是8月份的，這張本票已經延了兩
    次票，不能再延了， 上訴人有說這200萬元他會直接向被上
    訴人負責，『他並要我將被上訴人的帳號發簡訊給他』，他
    會在月底前將錢匯給被上訴人。上訴人還說他在賣房子，並
    提出銷售房子的委託書給我看，說他的房子已有買方在談，
    強調他有償債的能力來取信於我，但他房子已經賣掉，欠款
    卻沒有償還（提出房屋銷售委託書影本供參考）」等語（見
    本院卷第56頁），惟其證言僅能證明上訴人有委託銷售房屋
    ，並不能證明上訴人有向被上訴人允諾先還2,000,000 元之
    事實；況該債務仍屬合夥債務，應由合夥先予清償，如有不
    足始由上訴人個人負責清償，故被上訴人主張上訴人有允諾
    先還2,000,000元云云，自無足取，併予指明。
  (六)合夥財產不足清償合夥之債務時，各合夥人對於不足之額，
    連帶負其責任（民法第681條參照）。 被上訴人並未能舉證
    證明，合夥財產已不足清償合夥債務，僅依終止營業書所載
    「公司透支部分為捌佰捌拾參萬捌仟柒佰伍拾元整，由雙方
    各負責百分之五十，各計肆佰肆拾壹萬玖仟參佰柒拾玖元整
    」之內部約定，即請求上訴人給付北京101 犬業合夥所積欠
    之借款4,419,379元本息， 自屬無據（最高法院84年台上字
    第2920號判決參照）。
七、綜上所述，被上訴人依民法第681 條規定，請求上訴人給付
    4,419,379 元本息，為無理由，原審為上訴人敗訴之判決，
    並為假執行之宣告，尚有未合，上訴人提起上訴，指摘原判
    決不當，求予廢棄改判，為有理由，爰由本院廢棄改判如主
    文第2項所示。
八、本件事證已臻明確，兩造其餘主張與舉證，經審酌核與判決
    結果不生影響，爰不逐一論述，併此敘明。
九、據上論結，本件上訴為有理由，依民事訴訟法第450條、第7
    8條，判決如主文。
中    華    民    國    99    年    11    月    30    日
                    民事第十四庭
                        審判長法  官  林恩山
                              法  官  陳雅玲
                              法  官  黃國忠
正本係照原本作成。
如不服本判決，應於收受送達後20日內向本院提出上訴書狀，其
未表明上訴理由者，應於提出上訴後20日內向本院補提理由書狀
（均須按他造當事人之人數附繕本）上訴時應提出委任律師或具
有律師資格之人之委任狀；委任有律師資格者，另應附具律師資
格證書及釋明委任人與受任人有民事訴訟法第466 條之1第1項但
書或第2 項（詳附註）所定關係之釋明文書影本。如委任律師提
起上訴者，應一併繳納上訴審裁判費。
中    華    民    國    99    年    12    月    1     日
                              書記官  陳明俐
附註：
民事訴訟法第466條之1（第1項、第2項）：
對於第二審判決上訴，上訴人應委任律師為訴訟代理人。但上訴
人或其他法定代理人具有律師資格者，不在此限。
上訴人之配偶、三親等內之血親、二親等內之姻親，或上訴人為
法人、中央或地方機關時，其所屬專任人員具有律師資格並經法
院認為適當者，亦得為第三審訴訟代理人。

司法院資訊處製作；財團法人民間司法改革基金會備份。
